【裁判字號】    99,交聲,3016
【裁判日期】    990804
【裁判案由】    聲明異議
【裁判全文】
臺灣臺中地方法院交通事件裁定        99年度交聲字第3016號
原處分機關  交通部公路總局臺中區監理所
異  議  人
即受處分人  甲○○
上列受處分人因違反道路交通管理處罰條例案件，對於交通部公
路總局臺中區監理所於民國99年7月19日所為之處分（中監違字
第裁60-Z00000000號裁決書），聲明異議，本院裁定如下：
    主    文
原處分關於罰鍰新臺幣肆萬玖仟伍佰元及吊扣駕駛執照拾貳個月
部分均撤銷。
前項罰鍰撤銷部分，甲○○不罰。
甲○○汽車駕駛人駕駛汽車，經測定酒精濃度超過規定標準，吊
扣小型車普通駕駛執照壹年。
    理    由
一、原處分旨略以：異議人即受處分人甲○○（下稱受處分人）
    於民國98年4月26日5時35分許，駕駛車牌號碼1963-NE號自
    用小客車，在國1公路188.7公里南（王田匝道南）處，因「
    酒後駕車肇事，經送醫抽血檢測血液中酒精濃度值為203（
    mg/dl），換算約1.015（MG/ L）禁駛」違規，經內政部警
    政署國道公路警察局第三警察隊依違反道路交通管理處罰條
    例第35條第1項第1款規定，以公警局交字第Z00000000號舉
    發違反道路交通管理事件通知單舉發。本案緩起訴已期滿確
    定，本所遂於99年7月19日依照違規事實以中監違字第裁60-
    Z00000000號裁決書處罰鍰新臺幣（下同）49,500元，吊扣
    駕駛執照12個月，並應參加道路交通安全講習等語。
二、異議意旨略以：依據行政罰法第26條規定，一行為同時觸犯
    刑事法律及違反行政法上義務規定者，依刑事法律處罰之。
    伊經檢察官為緩起訴處分，並已繳納6萬元在案，而監理機
    關另向伊處罰行政罰鍰49,500元，並執行吊扣駕照，實無再
    一事二罰處行政罰之必要，爰聲請撤銷行政罰鍰49,500元，
    以維持公平正義原則；又伊因酒駕案件須被吊扣駕照，但伊
    所持者為普通大貨車之駕駛執照，當時是駕駛自小客車違規
    ，若吊扣普通大貨車駕駛執照，將對伊之生計有甚大影響，
    請求免吊扣普通大貨車駕照，改吊扣自小客車之駕照等語。
三、受處分人以一事不二罰為由，請求撤銷原處分關於罰鍰部分
    。經查：
（一）按汽車駕駛人，駕駛汽車經測試檢定有酒精濃度超過規定
      標準者，處15,000元以上60,000元以下罰鍰，並當場移置
      保管其車輛及吊扣其駕駛執照1年；汽車駕駛人有飲用酒
      類後其吐氣所含酒精濃度超過每公升0.25毫克以上者，不
      得駕車；汽車駕駛人，因違反本條例及道路交通安全規則
      之規定，受吊扣或吊銷駕駛執照處分時，吊扣或吊銷其持
      有各級車類之駕駛執照，道路交通管理處罰條例第35條第
      1項第1款、第68條、道路交通安全規則第114條第2款與違
      反道路交通管理事件統一裁罰標準表分別定有明文。次按
      94年2月5日公布，95年2月5日施行之行政罰法第26條規定
      ，「一行為同時觸犯刑事法律及違反行政法上義務規定者
      ，依刑事法律處罰之。但其行為應處以其他種類行政罰或
      得沒入之物而未經法院宣告沒收者，亦得裁處之。前項行
      為如經不起訴處分或為無罪、免訴、不受理、不付審理之
      裁判確定者，得依違反行政法上義務規定裁處之。」即所
      謂一事不二罰原則，探究其立法目的，無非以一行為同時
      觸犯刑事法律及違反行政法上義務規定時，由於刑罰與行
      政罰同屬不法行為之制裁，而刑罰之懲罰作用較強，依刑
      事法律處罰即足資警惕，實無一事二罰再處行政罰之必要
      ，但罰鍰以外之沒入或其他種類行政罰，因兼具維護公共
      秩序之作用，為達行政目的，行政機關仍得併予裁處。而
      緩起訴處分並附條件為捐款命令乃刑事處分，行政機關即
      不得對同一行為再課以行政罰鍰（臺灣高等法院暨所屬法
      院96年法律座談會刑事類提案第36號研討結果參照）。
（二）受處分人甲○○於上開時、地，駕駛前揭自用小客車，因
      「酒後駕車肇事，經送醫抽血檢測血液中酒精濃度值為20
      3（mg/dl），換算約1.015（MG/ L）禁駛」違規，經內政
      部警政署國道公路警察局第三警察隊依違反道路交通管理
      處罰條例第35條第1項第1款規定，以公警局交字第Z00000
      000號舉發違反道路交通管理事件通知單舉發等事實，為
      受處分人所自承，且有舉發違反道路交通管理事件通知單
      影本1紙在卷可憑。本件受處分人上開酒後駕車除構成道
      路交通管理處罰條例第35條第1項第1款之交通違規事由外
      ，亦已合於刑法第185條之3服用酒類不能安全駕駛動力交
      通工具而駕駛罪之構成要件，經臺灣臺中地方法院檢察署
      檢察官於98年5月27日以98年度偵字第12211號為緩起訴處
      分，緩起訴期間為1年，受處分人應向財團法人中華民國
      得勝者教育協會支付6萬元等情，有臺灣臺中地方法院檢
      察署98年度偵字第12211號緩起訴處分書及社團法人中華
      民國得勝者教育協會奉獻收據等影本各1紙附卷可稽。基
      上所述，受處分人前揭酒醉駕車之一行為，同時觸犯刑事
      法律及違反行政法上義務規定，其刑事案件部分既經檢察
      官為緩起訴處分且命其向財團法人中華民國得勝者教育協
      會支付6萬元確定在案，揆諸前開說明，受處分人既已依
      刑事法律處罰之，基於一事不二罰原則，原處分機關自不
      得對同一行為再裁處罰鍰，是原處分機關就此未予詳查，
      據予裁罰，容有不合。
四、受處分人酒後駕駛自小客車違規，原處分機關卻吊扣其大貨
    車普通駕駛執照，請求撤銷原處分關於吊扣駕照部分。經查
    ：
（一）道路交通管理處罰條例第68條業於94年12月14日修正，並
      自95年3月1日施行，修正前之道路交通管理處罰條例第68
      條規定：「汽車駕駛人，因違反本條例及道路交通安全規
      則之規定，受吊扣或吊銷駕駛執照處分時，吊扣或吊銷其
      持有各級車類之駕駛執照。」，其立法意旨在於違規行為
      對道路交通秩序之維持及道路交通安全已生較大之影響，
      故規定吊扣或吊銷其持有各級車類之駕駛執照，以限制其
      繼續駕車行駛道路之權利，其係屬駕駛行為之限制，並不
      因所持駕駛執照種類不同而有所差異。而修正後之道路交
      通管理處罰條例第68條規定：「汽車駕駛人，因違反本條
      例及道路交通安全規則之規定，受吊銷駕駛執照處分時，
      吊銷其持有各級車類之駕駛執照。」，其立法理由略以：
      「原條文將違法或違規駕駛人所持有各級車類之駕駛執照
      一併吊扣或吊銷，失之過酷，影響人民工作及生活甚鉅，
      爰修正之」等語。故依修正後道路交通管理處罰條例第68
      條之規定，受吊扣駕駛執照處分，不再吊扣其持有各級車
      類之駕駛執照，僅於受吊銷駕駛執照處分時，始吊銷其持
      有各級車類之駕駛執照，而限縮修正前條文之適用範圍，
      即受吊扣駕駛執照處分，不在本條規定適用之列。是依上
      開規定受吊銷駕照處分者，仍維持吊銷其持有各級車類之
      駕駛執照，至於受吊扣駕照處分者，則僅吊扣其違法或違
      規當時所駕駛車輛之駕駛執照，不再吊扣其持有各級車類
      之駕駛執照，其理甚明（臺灣高等法院臺中分院96年度交
      抗字第136號、第648號、97年度交抗字第632號裁定意旨
      參照）。
（二）本件受處分人甲○○持有大貨車普通駕駛執照，於上揭時
      、地駕駛上開自用小客車，因酒後駕車之違規，為警舉發
      等事實，已如前述，並有受處分人公路監理電子閘門證號
      查詢汽車駕駛人資料1紙在卷可憑。又本件受處分人上開
      違規行為係發生於98年4月26日，自應適用上開修正後之
      道路交通管理處罰條例第68條規定。又依前開說明，修正
      後道路交通管理處罰條例第68條之規定，既將「吊扣」等
      字刪除，是受處分人受吊扣駕駛執照處分時，自不得再吊
      扣其持有各級車類之駕駛執照，故原處分機關於作成吊扣
      駕駛執照處分時，應就行為人所應吊扣之駕駛執照種類予
      以限定，始符合依法行政原則。而受處分人為本件違規行
      為時，係駕駛自用小客車（屬普通小型車），揆諸前開說
      明，其依法所受之處分應為限制其駕駛普通小型車之權利
      ，即應吊扣其小型車普通駕駛執照，自不能越級限制其駕
      駛普通大貨車之權利。
（三）另公路機關因汽車駕駛人取得高一級車類之駕駛資格者，
      應換發駕駛執照，並准其駕駛較低級車類之車輛，而已領
      有大貨車普通駕駛執照者，得駕駛小型車、輕型機器腳踏
      車，道路交通安全規則第61條第3款定有明文。而於現行
      實務上基於一人一照原則僅逐級核給汽車駕駛執照一張，
      致持有大貨車普通駕駛執照者，因駕駛普通小型車違規，
      而須吊扣小型車普通駕駛執照時，產生技術層面之困難，
      惟行政機關本應時時因應法令之變更，而精進其行政執行
      成效，斷不得因技術層面之困難，即置立法修正通過之條
      文不予遵守適用，甚或逾越比例原則，逕吊扣其持有各級
      車類之駕駛執照，侵害受處分人之工作權，是此執行技術
      層面之問題，尚難據為原處分並無不當之理由，而苛求受
      處分人容忍，併此敘明。
五、綜上所述，原處分關於「罰鍰」及「吊扣駕駛執照」之行政
    裁罰，均有未洽，受處分人就此部分聲明異議，為有理由，
    應由本院將上開處分均予撤銷，並分別為不罰及另為處罰之
    諭知，以資適法。至原處分機關另裁處受處分人施以「道路
    交通安全講習」部分，於法並無不合，且依受處分人聲明異
    議意旨，亦僅就原處分機關所處罰鍰及吊扣大貨車普通駕駛
    執照部分請求撤銷，此部分之處分自非屬本院應予審究之範
    圍，併此敘明。
據上論斷，應依道路交通管理處罰條例第87條第2項，道路交通
案件處理辦法第20條前段，裁定如主文。
中    華    民    國    99    年    8     月    4     日
                          交通法庭    法  官  劉國賓
以上正本證明與原本無異。
如不服本裁定，應於收受送達後5日內向本院提出抗告狀。（應
附繕本）
                                      書記官  張隆成
中    華    民    國    99    年    8     月    4     日

司法院資訊處製作；財團法人民間司法改革基金會備份。
